【裁判字號】    99,交抗,1075
【裁判日期】    990430
【裁判案由】    違反道路交通管理處罰條例
【裁判全文】
臺灣高等法院交通事件裁定            99年度交抗字第1075號
抗  告  人
即受處分人  甲○○
上列抗告人因違反道路交通管理處罰條例案件，不服臺灣板橋地
方法院，中華民國99年2月23日所為裁定（98年度交聲字第4100
號），提起抗告，本院裁定如下：
    主  文
抗告駁回。
    理  由
一、原裁定意旨略以：受處分人甲○○在駕駛執照吊扣期間，仍
    於民國98年10月13日8時52分許，駕駛車牌345-NF號營業小
    客車，經警在臺北市○○○路○段6巷當場攔停掣單舉發。原
    處分機關乃於98年10月23日以北監裁字裁40-AOOYFV903號違
    反道路交通管理事件裁決書，依道路交通管理處罰條例第21
    條第1項第5款，裁處罰鍰新臺幣（下同）9,000元，並吊銷
    駕駛執照1年。受處分人雖以：伊因在6個月內違規記點共達
    6點以上，遭原處分機關裁處吊扣駕駛執照1月，並限於97年
    4月6日前繳送駕駛執照；如逾期不繳，則易處吊扣駕駛執照
    2月，並限於97年4月21日前繳送駕駛執照；如再逾期不繳，
    則自97年4月22日起易處吊銷，並逕行註銷駕駛執照，吊銷
    後1年不得重新考領駕駛執照（下稱前案裁決）。惟伊實際
    上並未居住在戶籍地，而上開前案裁決書，經原處分機關依
    其戶籍地（即臺北縣中和市○○路611巷2弄6之4號）寄送，
    導致伊遲未收受該裁決，後來伊因駕照到期而於98年9月17
    日到監理站辦理審驗，經監理站人員告知伊駕駛執照已遭註
    銷（按應係因受處分人未依上開裁決所定時間繳送駕駛執照
    ，故遭易處逕行註銷）後，伊便提出伊繳交電話費之繳費證
    明單，證明伊實際上並未住在戶籍地，而是住在臺北縣三峽
    鎮○○路33號6樓，監理人員乃當場表示改為吊扣駕駛執照1
    個月（自98年9月17日起至98年10月16日止），並開立駕駛
    執照吊扣執行單予伊。則原處分機關既已依前案裁決易處逕
    行註銷，即不得再改成吊扣駕駛執照1月，否則即違反一事
    不兩罰原則。又監理人員於98年9月17日若有告知伊前案裁
    決超過1年即可重新考照，則伊於98年4月22日駕駛執照吊銷
    滿1年後即可重新考照，而不會同意自98年9月17日起至98年
    10月16日止吊扣駕照1個月，如此一來，也不會發生在吊扣
    期間違規駕駛的問題，故伊主張依行政程序法第8條之信賴
    保護原則，應按前案裁決內容來執行。況伊係以駕駛計程車
    為業，除有債務未清償外，尚有無謀生能力之妻子及1名8歲
    幼子賴伊扶養，若伊無法開計程車賺錢，一家生計將陷於困
    境，反將造成更多社會問題及成本，故請依行政程序法第7
    條規定，考量比例原則，伊願多繳一些罰鍰，以替代吊銷執
    照1年之處分云云。惟查：(一)受處分人曾於97年3月7日，因
    在6個月內駕照違規記點共達6點以上，遭原處分機關以北監
    自裁字裁00-000000000號違反道路交通管理事件裁決書裁處
    吊扣駕駛執照1月，並限於97年4月6日前繳送駕駛執照；如
    逾期不繳，則易處吊扣駕駛執照2月，並限於97年4月21日前
    繳送駕駛執照；如再逾期不繳，則自97年4月22日起易處吊
    銷，並逕行註銷駕駛執照，吊銷後1年不得重新考領駕駛執
    照；其後，受處分人曾於98年9月17日檢附繳費證明單向原
    處分機關表示伊實際上並未住在戶籍地，也未收到前案裁決
    ，原處分機關乃即改處吊扣駕駛執照1個月（自98年9月17日
    起至98年10月16日止），並開立駕駛執照吊扣執行單予受處
    分人收執；其後，受處分人於駕照吊扣期間即98年10月13日
    8時52分許，駕駛車牌345-NF號營業小客車，遭警在臺北市
    ○○○路2段6巷攔停掣單舉發等情，業據受處分人陳述明確
    ，並有前案裁決書及其送達證書、本案違規舉發通知單、原
    處分機關98年9月17日簽呈、駕駛執照吊扣執行單附卷可稽
    ，堪信真實。則受處分人既已於98年9月17日同意原處分機
    關改處吊扣駕駛執照1個月（自98年9月17日起至98年10月16
    日止），並當場收受駕駛執照吊扣執行單，當已知悉其駕駛
    執照之吊扣起迄日期，且其為職業駕駛，亦難諉稱不知不得
    於駕駛執照吊扣期間駕駛小汽車之規定，竟仍於該吊扣期間
    之98年10月13日駕駛前揭營業小客車，顯已該當道路交通管
    理處罰條例第21條第1項第5款之處罰要件。(二)受處分人雖以
    上情置辯，但查前案裁決內容為「吊扣駕駛執照1月，並限
    於97年4月6日前繳送駕駛執照；如逾期不繳，則易處吊扣駕
    駛執照2月，並限於97年4月21日前繳送駕駛執照；如再逾期
    不繳，則自97年4月22日起易處吊銷，並逕行註銷駕駛執照
    ，吊銷後1年不得重新考領駕駛執照」，其內容本即包含「
    吊扣駕駛執照1月」，原處分機關於98年9月17日改處吊扣駕
    駛執照1個月（自98年9月17日起至98年10月16日止），僅係
    執行問題，而非重新處罰，故與一事不二罰原則無涉。又原
    處分機關於98年9月17日決定改處吊扣駕駛執照1個月（自98
    年9月17日起至98年10月16日止）時，亦經受處分人同意，
    業據受處分人於原審時自承在卷，且吊銷處分較吊扣處分為
    重，前者自吊銷之日起即完全喪失駕駛資格，且須重新考領
    駕駛執照，後者則僅需等待吊扣期間經過即可恢復駕駛資格
    ，兩相比較，自以後者對受處分人較為有利。則受處分人既
    當場表示同意接受此項較有利處分之執行，其後原處分機關
    亦依此結論予以執行，即無任何信賴利益受損可言。況受處
    分人既明知其駕駛執照仍在吊扣期間，卻仍違規駕駛小汽車
    ，顯有可歸責於己之事由，應對其自身違規行為負完全責任
    ，尚難將此責任歸咎於監理人員，而恣意選擇對己較有利之
    處分，故其前揭所辯，俱無可採。至受處分人雖以其若無法
    開計程車賺錢，一家生計將陷於困境，反將造成更多社會問
    題及成本，請依行政程序法第7條及比例原則，改以繳交罰
    鍰方式替代吊銷執照1年之處分云云，但查道路交通管理處
    罰條例第21條第1項第5款、第4項後段規定，汽車駕駛人，
    有駕駛執照吊扣期間駕駛小型車之情形者，處6,000元以上
    12,000元以下罰鍰，並當場禁止其駕駛及吊銷其駕駛執照，
    亦即只要該當處罰構成要件者，即應科處罰鍰、禁駛及吊銷
    處分，彼此間並無可替代性，且原處分機關依法裁決吊銷異
    議人駕駛執照1年，亦無任何輕重失衡之情形，尚難據此逕
    謂其有何不當，受處分人此項所辯，亦難遽採。綜上所述，
    受處分人在駕駛執照吊扣期間，仍於98年10月13日駕駛車牌
    號碼345-NF號營業小客車之違規，原處分機關依據道路交通
    管理處罰條例第21條第1項第5款、第4項後段之規定，裁處
    罰鍰9,000元，並吊銷駕駛執照1年，於法尚無不合，應予維
    持。本件異議為無理由，應予駁回等語。
二、抗告意旨略以：抗告人雖於98年9月17日同意原處分機關改
    處吊扣駕駛執照1個月（自98年9月17日起至98年10月16日止
    ），惟違規記點於一定期間內達一定點數之時，將依情節輕
    重吊扣或吊銷駕駛人之駕駛執照，對駕駛人而言具不利益之
    結果，屬具警告性處分之裁罰性不利處分，依行政罰法第2
    條第4款之規定，應經「裁處程序」，不能僅以行政機關之
    內部作業登記方式行之。又違反道路交通管理事件統一裁罰
    基準及處理細則第41條第1項規定，得不經裁決逕依基準表
    期限內自動繳納者，僅限於依道路交通管理處罰條例所定罰
    款之處罰事件，本件係因交通違規記點於一定期間內達一定
    點數吊扣、吊銷駕照之處罰，自無上開規定之適用。是本件
    原處分機關為本件吊扣抗告人駕駛執照1個月之時，並未經
    原處分機關以裁決書裁處之程序，即有可議之處，則原處分
    機關執行前案裁決逕行吊扣抗告人汽車駕駛執照後，再以之
    為前提，認抗告人於98年10月13日8時52分許，駕駛車牌
    345-NF號營業小客車，係屬「駕駛執照吊扣期間駕駛小型車
    」之違規，而裁處罰鍰9,000元，並吊銷駕駛執照1年，即有
    未洽，原裁定逕予維持原處分而駁回抗告人之異議，於法尚
    有未合云云。
三、經查：
  (一)按汽車駕駛人，有駕駛執照吊扣期間駕駛小型車之情形者，
    處6,000元以上12,000元以下罰鍰，並當場禁止其駕駛及吊
    銷其駕駛執照，道路交通管理處罰條例第21條第1項第5款、
    第4項後段定有明文。本件抗告人曾於97年3月7日，因在6個
    月內駕照違規記點共達6點以上，遭原處分機關以97年3月7
    日北監自裁字裁00-000000000號違反道路交通管理事件裁決
    書裁處：「一吊扣駕駛執照1月，並應接受道路交通安全講
    習。駕駛執照限於97年4月6日前繳送。二上開駕駛執照逾期
    不繳送者：(一)自97年4月7日起易處吊扣駕駛執照2個月，並
    限於97年4月21日前繳送。(二)97年4月21日前未繳送駕駛執照
    者，自97年4月22日起易處吊銷，並逕行註銷駕駛執照。(三)
    駕駛執照吊（註）後，自97年4月22日起一年內不得重新考
    領駕駛執照。」上開裁決書經原處分機關依抗告人之戶籍地
    寄送，抗告人因未居住在戶籍地致未收受上開裁決書，而未
    能依限繳交駕駛執照，遭原處分機關易處吊銷，並逕行註銷
    駕駛執照。嗣於98年9月17日抗告人於原處分機關裁罰窗口
    當面陳述其因未居住於戶籍地致未收受上開前案裁決書，並
    檢附「中華電信股份有限公司板和營運處繳費證明單」佐證
    ，原處分機關承辦人乃參酌行政程序法第43條規定，上簽奉
    核撤銷「吊銷駕駛執照1年」之處分，改依裁決書處罰主文
    裁罰「吊扣駕駛執照1個月，並應接受道路交通安全講習。
    」原處分機關並於同日將決定及理由告知抗告人，並執行駕
    駛執照吊扣1個月（自98年9月17日起至98年10月16日止）及
    製開駕駛執照吊扣執行單（北監稽違字第4067230580-00000
    000號）當場交付抗告人收執。而上開吊扣執行單之附記部
    分已詳載：「1.吊扣期滿次日憑本單至68號窗口領回。2.駕
    照吊扣期間駕車者，依道路交通管理處罰條例第21條第1項
    第7款處罰新台幣9,000元至12,000元，並吊銷駕駛執照。」
    抗告人並於執行期滿後之98年10月23日持該執行單領回駕駛
    執照。惟抗告人於上開駕照吊扣期間之98年10月13日8時52
    分許，駕駛車牌345-NF號營業小客車，遭警在臺北市○○○
    路○段6巷攔停掣單舉發，原處分機關乃於98年10月23日以北
    監裁字裁40-AOOYFV903號違反道路交通管理事件裁決書，依
    道路交通管理處罰條例第21條第1項第5款規定，裁處罰鍰9,
    000元，並吊銷駕駛執照1年等情，為抗告人所不否認，並有
    前案裁決書、送達證書、本案違規舉發通知單、原處分機關
    98年9月17日簽呈、原處分機關99年1月11日北監自字第0992
    000156號函、駕駛執照吊扣執行單等附卷可稽。抗告人於駕
    駛執照吊扣期間違規駕駛營業小客車之事證明確。原處分機
    關援引上開規定，裁處抗告人罰鍰9,000元，並吊銷駕駛執
    照1年，要無不合。
  (二)原裁定駁回抗告人之聲明異議，並敘明原處分機關循抗告人
    之陳請，依前案裁決書處罰主文另訂吊扣駕駛執照執行期間
    ，非屬一事二罰，對抗告人並無不利，亦未違反信賴保護原
    則，核無違誤。抗告意旨雖以原處分機關認抗告人在6個月
    內駕照違規記點共達6點以上，卻未另行作成違規記點之處
    分，並送達抗告人，自非適法。則原處分機關以97年3月7日
    北監自裁字裁00-000000000號裁決書裁處抗告人吊扣駕駛執
    照1月，並應接受道路交通安全講習之裁處，亦非適法。前
    案裁決既非合法，原處分機關以之為前提於98年10月23日以
    北監裁字裁40-AOOYFV903號裁決裁處抗告人罰鍰9,000元，
    並吊銷駕駛執照1年，自有未合云云。惟查，抗告人既未對
    原處分機關97年3月7日北監自裁字裁00-000000000號裁決書
    聲明異議，且該案已執行完畢。縱認原處分機關於前案裁決
    前未另行作成違規記點之處分，並送達抗告人，抗告人亦不
    得再為爭執。抗告人執此指摘原裁定不當，為無理由，應予
    駁回。
四、據上論結，應依道路交通案件處理辦法第26條，刑事訴訟法
    第412條，裁定如主文。
中    華    民    國    99    年    4     月     30   日
                  刑事第七庭  審判長法  官  宋明蒼
                                    法  官  趙功恆
                                    法  官  楊智勝
以上正本證明與原本無異。
不得再抗告。
                                    書記官  林桂玉
中    華    民    國    99    年    5     月    5     日

司法院資訊處製作；財團法人民間司法改革基金會備份。
